ACORDAO-COMPLETO-2355217

ACÓRDÃO 4526/2019 ATA 20/2019 - PRIMEIRA CÂMARA

VISTOS, relatados e discutidos estes autos que tratam de pedido de reexame interposto por Ivonete Barbosa da Cunha Bandeira e Mykael Francisco Carlos Bandeira contra o Acórdão 12349/2018-TCU-Primeira Câmara, por meio do qual esta Corte de Contas considerou ilegal o ato de concessão de pensão civil, instituído pelo ex-servidor José Carlos Bandeira Neto em favor dos recorrentes;
ACORDAM os ministros do Tribunal de Contas da União, reunidos em Sessão da 1ª Câmara, ante as razões expostas pelo relator e com fundamento nos arts. 33 e 48 da Lei 8.443/1992, em:
9.1. conhecer do presente recurso, para, no mérito, negar-lhe provimento, mantendo-se inalterado o acórdão recorrido;
9.2. dar ciência desta deliberação aos recorrentes e à Universidade Federal Rural do Semiárido.

Pedido de reexame interposto contra decisão desta Corte de Contas que considerou ilegal o ato de pensão civil emitido em favor dos recorrentes.

Primeira Câmara

3. Recorrentes: Ivonete Barbosa da Cunha Bandeira (XXX.922.904-XX); Mykael Francisco Carlos Bandeira (XXX.256.344-XX).

13.1. Ministros presentes: Walton Alencar Rodrigues (Presidente), Benjamin Zymler, Bruno Dantas e Vital do Rêgo (Relator).

ACORDAO-COMPLETO-2364708

Acórdão 7072/2019 - Primeira Câmara

VITAL DO RÊGO

Ministro Walton Alencar Rodrigues.

Adoto como relatório, com os devidos ajustes de forma, a instrução elaborada no âmbito da Secretaria de Recursos (peça 27) , com a qual se manifestou de acordo o corpo gerencial daquela unidade técnica especializada (peças 28 e 29) , a seguir transcrita:
INTRODUÇÃO
1.	Trata-se de pedidos de reexame interpostos por Ivonete Barbosa da Cunha Bandeira, Maria Rejane de Moura e Mykael Francisco Carlos Bandeira, pensionistas de José Carlos Bandeira Neto, ex-servidor da Universidade Federal Rural do Semiárido, contra o Acórdão 12349/2018-TCU-Primeira Câmara (peça 9) .
1.1. A deliberação recorrida apresenta o seguinte teor:
Os Ministros do Tribunal de Contas da União ACORDAM, por unanimidade, com fundamento no art. 71, incisos III e IX, da Constituição Federal de 1988, c/c os arts. 1º, inciso V, 39, inciso II, e 45, caput, da Lei 8.443/1992, e ainda com os arts. 143, inciso II, parte final, 260, § 1º, e 262, caput e § 2º, do Regimento Interno/TCU, bem assim com os Enunciados 276 e 279, da Súmula do TCU, em:
a) considerar ilegal o ato de pensão civil instituída por José Carlos Bandeira Neto em favor de Ivonete Barbosa da Cunha Bandeira e de Mykael Francisco Carlos Bandeira e negar o seu registro, em decorrência da inclusão de parcelas judiciais decorrentes de Planos Econômicos na base de cálculo dos proventos;
b) dispensar a devolução dos valores indevidamente recebidos até a data da ciência pela Universidade Federal Rural do Semiárido, do presente acórdão, com base no Enunciado 106, da Súmula da Jurisprudência do TCU;
c) fazer as determinações especificadas nos subitens 1.7 e 1.8.
1. Processo TC-Processo 024.227/2018-8 (PENSÃO CIVIL) 
1.1. Interessados: Ivonete Barbosa da Cunha Bandeira (XXX.922.904-XX) ; Mykael Francisco Carlos Bandeira (XXX.256.344-XX) .
	1.2. Entidade: Universidade Federal Rural do Semiárido.
	1.3. Relator: Ministro Walton Alencar Rodrigues.
	1.4. Representante do Ministério Público: Procurador Sergio Ricardo Costa Caribé
	1.5. Unidade Técnica: Secretaria de Fiscalização de Pessoal (SEFIP) .
	1.6. Representação legal: não há.
	1.7. Determinar à Universidade Federal Rural do Semiárido que:
1.7.1. faça cessar os pagamentos decorrentes do ato impugnado, comunicando ao TCU, no prazo de 15 (quinze) dias, as providências adotadas, nos termos dos arts. 261 e 262, caput, do Regimento Interno do TCU, 8º, caput, da Resolução - TCU 206/2007 e 15, caput, da Instrução Normativa - TCU 55/2007;
1.7.2. emita novo ato livre da irregularidade apontada, incluindo a beneficiária Maria Rejane de Moura, submetendo-o ao TCU pelo Sistema de Apreciação e Registro de Atos de Admissão e Concessões (Sisac) no prazo de 30 (trinta) dias, nos termos dos arts. 262, § 2º, do Regimento Interno do TCU e 15, § 1º, da Instrução Normativa - TCU 55/2007;
1.7.3. informe aos interessados o teor da presente deliberação, esclarecendo-lhes que, no caso de não provimento de recurso eventualmente interposto, deverão ser repostos os valores recebidos após a ciência do acórdão pelo órgão de origem;
1.7.4. no prazo de 30 (trinta) dias, contados da ciência da decisão, envie a este Tribunal documento comprobatório de que os interessados cujo ato foi impugnado estão cientes da presente deliberação;
1.8. Determinar à Sefip que monitore o cumprimento das determinações supramencionadas (grifos acrescidos) .
HISTÓRICO
2.	A pensão civil dos recorrentes foi julgada ilegal em decorrência do pagamento de parcelas judiciais referentes a Planos Econômicos (R$ 594,50; R$ 369,48 e R$ 1.924,32) . Isso porque os pagamentos da espécie não se incorporam à remuneração em caráter permanente, pois têm natureza de antecipação salarial, conforme o Enunciado 322 da Súmula do TST.
2.1. Demais disso, conforme jurisprudência pacífica tanto no âmbito do STJ como do STF, não há que se falar em direito adquirido a regime de vencimentos, de forma que alterações posteriores devem absorver as vantagens decorrentes de decisões judiciais cujo suporte fático já se tenha exaurido, resguardada a irredutibilidade remuneratória (e.g., MS 13.721-DF/STJ, MS 11.145-DF/STJ, RE 241.884-ES/STF, RE 559.019-SC/STF, MS 26.980-DF/STF) .
ADMISSIBILIDADE
3. Transcreve-se o despacho de peça 25 do Excelentíssimo Senhor Ministro Relator Vital do Rêgo:
Trata-se de pedido de reexame interposto por Ivonete Barbosa da Cunha Bandeira, Maria Rejane de Moura e Mykael Francisco Carlos Bandeira, em face do Acórdão 12349/2018-TCU-Primeira Câmara.
A Secretaria de Recursos propõe o conhecimento do recurso interposto por Ivonete Barbosa da Cunha Bandeira e Mykael Francisco Carlos Bandeira e o não conhecimento do recurso interposto por Maria Rejane de Moura, alegando falta de interesse recursal, por entender que não houve sucumbência, sanção ou prejuízo à mesma em decorrência da decisão impugnada.
Já o Ministério Público junto ao TCU entende que, embora a recorrente Maria Rejane de Moura não conste do ato apreciado pelo referido acórdão, mas sendo uma das beneficiárias da pensão, ela estará sujeita à redução do seu benefício, caso sejam suprimidas da sua base de cálculo as parcelas de planos econômicos impugnadas pela deliberação recorrida.
Ante o exposto, manifesto-me de acordo com a opinião emitida pelo Parquet no sentido de conhecer do pedido de reexame interposto por Ivonete Barbosa da Cunha Bandeira, Maria Rejane de Moura e Mykael Francisco Carlos Bandeira, nos termos do art. 48 da Lei 8.443/1992, c/c os arts. 285 e 286, parágrafo único, do Regimento Interno do TCU, suspendendo-se os efeitos da alínea "a" e dos itens 1.7.1 e 1.7.2 do Acórdão 12349/2018-TCU-Primeira Câmara, em relação aos recorrentes.
Determino, preliminarmente, a remessa dos autos à Sefip para comunicar aos órgãos/entidades eventualmente cientificados do Acórdão recorrido acerca do efeito suspensivo concedido em face do presente recurso.
MÉRITO	
4. Delimitação
4.1 Constitui objeto do presente pedido de reexame definir se:
	a) houve violação ao princípio do contraditório e da ampla defesa;
	b) houve a incidência da decadência prevista no art. 54 da Lei 9.874/1999;
	c) houve violação à coisa julgada;
	d) é cabível o sobrestamento dos autos até o deslinde do RE 593.709-7 no STF.
5. Do contraditório
5.1. Os recorrentes aduzem que houve violação ao princípio do contraditório, com base no seguinte argumento:
5.2. É nulo o reconhecimento das absorções levadas a efeito sem o conhecimento e pronunciamento dos recorrentes, pelo que deve este Tribunal anular o processo, facultando-lhes o contraditório e a ampla defesa.
Análise:
5.3. Rejeita-se, desde já, o argumento de ter havido violação aos princípios do contraditório e da ampla defesa, em virtude de não ter sido oportunizado aos ora recorrentes o direito de se manifestarem nos autos antes da prolação do acórdão recorrido, porquanto o entendimento consubstanciado na Súmula Vinculante 3 do STF expressamente excepciona a observância do contraditório e da ampla defesa previamente ao julgamento do Tribunal, nesses termos:
Nos processos perante o Tribunal de Contas da União asseguram-se o contraditório e a ampla defesa quando da decisão puder resultar anulação ou revogação de ato administrativo que beneficie o interessado, excetuada a apreciação da legalidade do ato de concessão inicial de aposentadoria, reforma e pensão (grifos acrescidos) . 
5.4. Assim, nos termos da referida súmula, o STF, ao julgar os MS's 25.116 e 25.403, confirmou seu entendimento no sentido de que a Corte de Contas, nos processos de registro de aposentadoria, reforma e pensão, deve oportunizar o contraditório à parte interessada somente nos casos em que haja ultrapassado o lapso quinquenal para o julgamento do TCU. Na oportunidade, restou decidido, ainda, que o prazo não deve ser contado a partir da concessão do benefício, mas apenas do momento em que o ato foi encaminhado ao Tribunal de Contas da União para registro, pois somente a partir daí a Corte de Contas teria ciência dos motivos que levaram à sua edição.
5.5. Com base nesse entendimento, por intermédio do Acórdão 587/2011-TCU-Plenário, este Tribunal definiu a sistemática para apreciação dos atos sujeitos a registro, nestes termos:
O TCU, diante de constatação que possa levar à negativa de registro de ato de admissão de pessoal e de concessão de aposentadoria, reforma e pensão, deve assegurar aos beneficiários a oportunidade do uso das garantias constitucionais do contraditório e da ampla defesa, sempre que transcorrido lapso temporal superior a cinco anos quando da apreciação. 
5.6. O presente ato de pensão foi enviado ao TCU em 7/08/2017 e o seu julgamento ocorreu em 9/10/2018 , em Sessão realizada pela Primeira Câmara, dentro, portanto, do referido prazo de 5 (cinco) anos, não devendo ser acatado o argumento de violação aos princípios do contraditório e da ampla defesa.
5.7. Cabe esclarecer que esta Corte de Contas não intima pessoalmente a parte acerca da data em que será julgado processo de seu interesse. Tal fato não ofende qualquer princípio constitucional ligado à defesa, vez que a publicação da pauta de julgamentos no Diário Oficial da União é suficiente para conferir publicidade ao ato processual. Tal exegese encontra amparo em deliberação do Plenário do Supremo Tribunal Federal, proferida em sede de Agravo Regimental em Mandado de Segurança (MS-AgR 26.732/DF, Relatora Ministra Carmen Lúcia) , conforme excerto a seguir transcrito: 
EMENTA: MANDADO DE SEGURANÇA. TRIBUNAL DE CONTAS DA UNIÃO. JULGAMENTO DE RECURSO DE RECONSIDERAÇÃO. INTIMAÇÃO PESSOAL DA DATA DA SESSÃO. DESNECESSIDADE. 
1. Não se faz necessária a notificação prévia e pessoal da data em que será realizada a sessão de julgamento de recurso de reconsideração pelo Tribunal de Contas da União. Ausência de ofensa aos princípios da ampla defesa e do devido processo legal quando a pauta de julgamentos é publicada no Diário Oficial da União. 
2. O pedido de sustentação oral pode ser feito, conforme autoriza o art. 168 do Regimento Interno do Tribunal de Contas da União, até quatro horas antes da sessão. Para tanto, é necessário que os interessados no julgamento acompanhem o andamento do processo e as publicações feitas no Diário Oficial da União. 
3. Agravo regimental ao qual se nega provimento.  
5.8. Nessa ordem de ideias, é de se propor a rejeição do argumento dos recorrentes.
6. Da decadência
6.1. Os recorrentes aduzem que teria havido a incidência da decadência, com base no seguinte argumento:
6.2. Mesmo que os fundamentos assentados na decisão recorrida guardassem juridicidade com a efetiva situação em apreço, ainda assim teria a situação fática representada pela incorporação e pagamento da vantagem por tão longo interstício temporal alcançado efetividade e estabilidade, não sendo passível de anulação, segundo o preconizado no art. 54 da Lei 9.784/1999.
Análise:
6.3. Sobre a decadência do poder/dever de a Administração rever os seus próprios atos e o exercício do controle externo por parte deste Tribunal, impende mencionar que o Supremo Tribunal Federal já se pronunciou acerca da não incidência da decadência administrativa, em face da inaplicabilidade do art. 54 da Lei 9.784/1999, aos processos por meio dos quais o TCU exerce sua competência constitucional de controle externo, prevista no inciso III do art. 71 da Constituição Federal, consoante entabulado no MS 24.859, verbis:
EMENTA: CONSTITUCIONAL. ADMINISTRATIVO. PENSÃO. T.C.U.: JULGAMENTO DA LEGALIDADE: CONTRADITÓRIO. PENSÃO: DEPENDÊNCIA ECONÔMICA.
I. - O Tribunal de Contas, no julgamento da legalidade de concessão de aposentadoria ou pensão, exercita o controle externo que lhe atribui a Constituição Federal, art. 71, III, no qual não está jungindo a um processo contraditório ou contestatório. Precedentes do STF. 
II. - Inaplicabilidade, no caso, da decadência do art. 54 da Lei 9.784/99. 
III. - Concessão da pensão julgada ilegal pelo TCU, por isso que, à data do óbito do instituidor, a impetrante não era sua dependente econômica. 
IV. - MS indeferido. (destaque acrescido) 
6.4. Ainda, com essa mesma orientação, vem à baila manifestação do Ministro Marco Aurélio, ao apreciar o MS 27.966:
Quanto ao prazo previsto no artigo 54 da Lei nº 9.784/99, relativamente à revisão de atos administrativos, os pronunciamentos desta Corte são reiterados no sentido de não ser aplicável a ato complexo como é o da aposentadoria, vale dizer, fica afastado quando se faz em jogo a atuação do Tribunal de Contas da União, iniludivelmente também administrativa, apreciando o cálculo dos proventos da aposentadoria para homologá-la ou não - precedentes: Mandados de Segurança nº 24.997-8/DF, 25.090-9/DF e 25.192-1/DF, relatados pelo Ministro Eros Grau, com acórdãos publicados no Diário da Justiça de 1º de abril de 2005 - os concernentes aos dois primeiros - e 6 de maio de 2005, respectivamente. 
6.5. Nesse sentir, este Tribunal editou a Súmula 278, que traz:
Os atos de aposentadoria, reforma e pensão têm natureza jurídica de atos complexos, razão pela qual os prazos decadenciais a que se referem o § 2º do art. 260 do Regimento Interno e o art. 54 da Lei nº 9.784/99 começam a fluir a partir do momento em que se aperfeiçoam com a decisão do TCU que os considera legais ou ilegais, respectivamente.
6.6. Por conseguinte, descabe invocar o art. 54 da Lei 9.784/1999 quando a questão versar acerca da apreciação de atos sujeitos a registro e regulados, integral ou subsidiariamente, por lei específica, no caso a Lei 8.443/1992. Nesse sentido, v.g., é de se citar os seguintes julgados do STF: MS 25.440, MS 25.256, MS 25.192, MS 24.997 e MS 25.090.
6.7. Assim, propõe-se a rejeição do argumento apresentado pelos recorrentes.
7. Da coisa julgada
7.1. Os recorrentes aduzem que a decisão ora recorrida viola a coisa julgada, com base nos seguintes argumentos:
7.2. As incorporações das parcelas referentes a planos econômicos se deram em virtude de decisões judiciais transitadas em julgado. 
Análise:
7.3. Importante ressaltar que, há muito, esta Corte de Contas, por suas duas Câmaras e Plenário, vem se posicionando contra a incorporação ad aeternum de valores decorrentes de sentenças judiciais que reconheceram o direito à percepção de determinados percentuais relativos a planos econômicos, sendo farta a jurisprudência no sentido de que tais parcelas não devem perpetuar-se em face de reajustes e reestruturações salariais subsequentes (Decisões 138/2001 - Plenário, 117/2002 - 2ª Câmara, 118/2002 - 2ª Câmara, Acórdão 398/2004-TCU-Plenário, 1910/2003 - 1ª Câmara, 2169/2003 - 1ª Câmara, 4661/2012 - 1ª Câmara, dentre outros) .
7.4. Convém rememorar que as parcelas judiciais referentes a planos econômicos (IPC de junho/87: Plano Bresser - 26,06%, URP de fevereiro de 89: Plano Verão - 26,05%; IPC de março/90: Plano Collor - 84,32, dentre outros) derivam de diplomas legais que trataram de política salarial dos servidores, estabelecendo a recomposição de perdas inflacionárias. Todavia, referidos reajustes consubstanciavam-se em antecipações salariais que seriam compensadas na data-base seguinte da categoria, v.g. art. 8º do Decreto-lei 2.335/1987. Art. 5º da Lei 7.730/1989, arts. 3º e 5º da Lei 7.788/1989 e arts. 5º e 9º da Lei 8.030/1990.
7.5. Assim, a razão dos reajustes foi tão-somente garantir a antecipação legítima da data-base, a fim de evitar o aviltamento salarial dos servidores públicos, tendo em vista as altas taxas inflacionárias do período, compensando-se esta antecipação na data-base da categoria.
7.6. Ocorre, no entanto, que, em face da edição de inúmeros planos econômicos, com a consequente alteração de metodologia de revisão geral dos salários, os servidores buscaram o judiciário, o que culminou em decisões que reconheceram o direito à percepção de determinados percentuais.
7.7. Entretanto, com o fim de dirimir as controvérsias sobre a matéria, o Supremo Tribunal Federal, ao apreciar a Ação Direta de Inconstitucionalidade 694-1, deixou assente que os atos que implicaram reposições salariais mostravam-se inconstitucionais, ante a inexistência de direito adquirido frente a superveniência de planos econômicos.
7.8. Com base nessa orientação, o Tribunal Superior do Trabalho - TST editou a Súmula 322, afirmando que os pagamentos de direitos reconhecidos em sentença judicial, relativos a gatilhos salariais e URP, deve limitar-se, no tempo, à data-base seguinte à que serviu de referência ao julgado, momento em que as perdas inflacionárias ocorridas no período restariam devidamente equacionadas. 
7.9. Destaca-se, ainda, o pronunciamento daquela Casa nos autos de Embargos em Recurso de Revista TST-E-RR 88034/93-8:
No silêncio da sentença exeqüenda a propósito do limite temporal do reajuste com base na URP, impõe-se a limitação à data-base seguinte, nos termos do enunciado 322/TST, tendo em vista que o acerto na data-base decorre de disposição de ordem pública inserida na própria lei salarial e calcada no princípio do 'non bis in idem'. Trata-se, assim, de norma imperativa e cogente, de inderrogabilidade absoluta, sob pena de comprometimento da 'política salarial' estabelecida. Recurso de embargos de que não se conhece por ofensa ao art. 5º, inciso XXXVI, da Carta Magna (coisa julgada) .
7.10. Assim, a menos que a sentença judicial expressamente declare que a incorporação de antecipações salariais resultantes de planos econômicos deva extrapolar a data-base fixada em lei, com a determinação da incorporação ad aeternum do percentual nos vencimentos do servidor, o que não se constatou no presente caso, não apresenta afronta à coisa julgada o zelo deste Tribunal para que se dê às decisões judiciais o cumprimento nos seus estritos termos, afastando os pagamentos indevidos. A incorporação definitiva por ato administrativo desborda os limites objetivos da coisa julgada e acaba por criar vantagens ou gratificações, o que é juridicamente impossível.
7.11. Portanto, não há que se falar em ofensa à coisa julgada, tendo em vista que as circunstâncias de fato e de direito mudaram após a prolação das decisões judiciais, sendo que as vantagens que estão sendo pagas de forma destacável, já foram, inclusive, absorvidas - na sistemática estabelecida pelo Acórdão 2161/2005-TCU-Plenário, com as observações dispostas no Acórdão 269/2012-TCU-Plenário -, há tempos pelos aumentos reais obtidos pela categoria após a prolação da sentença.
7.12. Transcreve-se, ainda, trecho do Voto do Exmo. Ministro Walton Alencar Rodrigues, condutor do Acórdão 6739/2010-TCU-Primeira Câmara, por meio do qual aborda questões relacionadas a pagamentos feitos a servidores ativos ou inativos com base em sentença judicial já transitada em julgado que perdeu o suporte fático de quando prolatada:
No Acórdão 1873/2010, referente ao TC Processo 008.913/2009-8, a Primeira Câmara já dispôs sobre o tema nos seguintes termos:
'A Constituição Federal não confere à coisa julgada proteção maior do que a que atribui ao direito adquirido. Ambos os institutos estão amparados pelo mesmo regime de proteção que os resguarda dos efeitos da legislação superveniente, mas encontra limites na conhecida fórmula, tantas vezes reiterada pelo STF, no sentido de que não há direito adquirido a regime jurídico. 
Essa orientação aplica-se também em relação à coisa julgada, uma vez que esta nada mais é que uma das causas ou fontes geradoras do direito adquirido. 
A coisa julgada é limitada pela situação jurídica sob cuja órbita se configurou. O STF expressamente reconhece a limitação temporal da eficácia da coisa julgada, em face à alteração do regime jurídico. 
Nesse quadro, não há desrespeito à garantia da irredutibilidade de vencimentos, porque a coisa julgada não constituiu óbice à alteração do regime jurídico, sob pena de configurar direito adquirido a regime jurídico, o que sempre foi repelido, tanto pela doutrina, como pela jurisprudência.
O que há, na verdade, é grande confusão sobre tema que deveria ser simples. A panaceia decorre dos interesses em jogo. Mas seja qual for a forma da aquisição do direito, se decorrente de ato jurídico perfeito, de situação definitivamente constituída ou de coisa julgada, não é ele apto a impedir a pronta incidência do regime jurídico novo e os efeitos decorrentes da sua modificação superveniente.
Em recente decisão, no RE 559.019/SC, o Relator, Min. Cezar Peluso indeferiu o recurso extraordinário, por entender não constituir afronta à coisa julgada a limitação de seus efeitos, ante a posterior reorganização ou reestruturação da carreira. 
Assim, a coisa julgada não é uma conquista do servidor, como pessoa, sobre a qual se montam as conquistas de toda a categoria, em todas as situações.
[...] 
Em ambos os casos, ocorreram modificações do regime jurídico supervenientes à sentença. As alterações normativas tiveram o condão de afastar a eficácia dos respectivos provimentos judiciais em relação aos fatos posteriores às inovações legislativas, com plena preservação da garantia contra a redução nominal dos vencimentos.
7.13. Ademais, observa-se que as deliberações judiciais que transitaram em julgado foram interpostas quando o instituidor estava na atividade. É de se observar que a jurisprudência atual do Pretório Excelso tem se inclinado no sentido de se diferençar a situação dos ativos e inativos. 
7.14. Sobre o tema, não se pode relegar ao oblívio o seguinte excerto de voto da lavra do Excelentíssimo Senhor Ministro Benjamin Zymler, por ocasião da apreciação do TC Processo 016.576/2012-8 (Acórdão 3502/2016-TCU-Primeira Câmara) :
15. Assim sendo, ainda que existisse uma decisão judicial trabalhista que assegurasse a continuidade do pagamento de planos econômicos da década de 1980 na estrutura remuneratória atual, nada obstante a mudança de regime jurídico e a edição de inúmeros planos de carreira, há que se considerar que a relação jurídica de servidores ativos com a União é distinta daquela que envolve aposentados e pensionistas, de modo que também não há que se falar em transposição automática e acrítica de pretensos direitos havidos na atividade para a inatividade. 
16. A decisão proferida pelo STF no MS 28.604/DF, a par de afastar, na espécie, a decadência prevista no art. 54 da Lei 9.784/1999, ilustra o ponto:
"DECADÊNCIA - ATO ADMINISTRATIVO - DESFAZIMENTO - APOSENTADORIA - INADEQUAÇÃO. O disposto no artigo 54 da Lei nº 9.784/99, a revelar o prazo de decadência para a Administração Pública rever os próprios atos, por pressupor situação jurídica constituída, não se aplica à aposentadoria, porque esta reclama atos sequenciais. 
PROVENTOS DA APOSENTADORIA - URPs - DECISÃO JUDICIAL - ALCANCE. O título judicial há de ter o alcance perquirido não só quanto à situação jurídica do beneficiário - servidor -, mas também ao fato de envolver relação jurídica de ativo, e não de inativo. 
CONTRADITÓRIO - PRESSUPOSTOS - LITÍGIO - ACUSAÇÃO. O contraditório, base maior do devido processo legal, requer, a teor do disposto no inciso LV do artigo 5º da Constituição Federal, litígio ou acusação, não alcançando os atos sequenciais alusivos ao registro de aposentadoria." (destaque não existente no original) 
17. Nesse decisum, o posicionamento do Supremo, que afastou os efeitos da coisa julgada, fundou-se, precisamente, no argumento de que o título judicial favorável ao impetrante alcançava exclusivamente seus vencimentos (ou seja, sua remuneração na atividade) , sem repercussão, portanto, em seus futuros proventos de aposentadoria. Nessa linha, transcrevo excerto das razões do relator, Ministro Marco Aurélio:
"Inicialmente, consigne-se que o título executivo judicial evocado não dirimiu controvérsia sobre proventos da aposentadoria. Ficou restrito a vencimentos dos impetrantes. (...) Logo, não cabe vislumbrar relevância da causa de pedir, no que direcionada a reconhecer-se a repercussão a ponto de alcançar proventos da aposentadoria cujo exame final, sob o ângulo da legalidade administrativa, incumbe ao Tribunal de Contas."
18. O mesmo aspecto também foi tangenciado pelo Ministro Gilmar Mendes na decisão monocrática proferida no MS 30.725:
"Nesse sentido, a coisa julgada deveria ser invocada, a princípio, para efeitos de pagamento de vencimentos, o que não significa, necessariamente, que essa proteção jurídica se estenda, desde logo, para o cálculo dos proventos, o qual deve ser analisado caso a caso, sob pena de reconhecer-se a perpetuação de um direito declarado a ponto de alcançar um instituto jurídico diverso: o instituto dos proventos."
7.15. Extrai-se, portanto, o seguinte ensinamento: a relação jurídica de servidores ativos com a União é distinta daquela que envolve aposentados e pensionistas, de modo que também não há que se falar em transposição automática e acrítica de pretensos direitos havidos na atividade para a inatividade.
7.16. Deste modo, deve ser mantido o julgamento pela ilegalidade da presente pensão civil, eis que as ações judiciais favoráveis aos recorrentes foram interpostas quando o instituidor estava na atividade.
7.17. De mais a mais, observa-se que, nas decisões transitadas em julgado referentes à incorporação de parcelas de planos econômicos, constam como ré a Universidade Federal Rural do Semiárido. Assim, ad argumentandum tantum, ainda que a Procuradoria Federal da referida instituição de ensino - órgão integrante da Advocacia Geral da União -, tenha eventualmente representado ex lege a Universidade, não defendeu interesse da União.
7.18. Assim, as coisas julgadas em testilha não vinculam a União, tampouco o TCU. Nesse sentido, vem à baila a doutrina de Daniel Amorim Assumpção Neves:
a eficácia inter partes justifica-se em razão dos princípios da ampla defesa e do contraditório, não sendo plausível que a sentença de mérito torne-se imutável e indiscutível para sujeito que não participou do processo (grifos acrescidos) (in Manual de Direito Processual Civil, São Paulo: Editora Método, 3ª ed. p. 538) .
7.19. Nesse quadro, entende-se que as referidas decisões judiciais não têm o condão de afetar a decisão proferida por esta Corte de Contas, não havendo sequer que se cogitar em suposta violação da coisa julgada ou de descumprimento de decisão judicial por parte deste Tribunal, já que a condenação da Universidade Federal Rural do Semiárido não vincula a União, que não foi parte no processo, além de serem diversas as causas de pedir próxima e remota deduzidas em juízo e os fundamentos adotados por esta Egrégia Corte de Contas.
7.20. Por conseguinte, opina-se pela rejeição do argumento apresentado pelos recorrentes.
8. Do RE 593.709-7
8.1. Os recorrentes aduzem que seria cabível o sobrestamento destes autos até o deslinde do RE 593.709-7 no STF.
Análise:
8.2. O Excelentíssimo Senhor Ministro Ricardo Lewandowski assim despachou:
Trata-se de recurso extraordinário interposto contra acórdão que decidiu pela competência da Justiça do Trabalho para executar a decisão mesmo no período posterior ao advento do Regime Jurídico Único (Lei 8.112/90) e afastou a aplicação dos arts. 884, § 5º, da CLT e 741, parágrafo único do CPC (ambos acrescentados pela MP 2.180-35/2001) .
Neste RE, fundado no art. 102, III, a, da Constituição, alegou-se ofensa aos arts. 5º, XXXVI, e 114 da mesma Carta.
A repercussão geral dos temas constitucionais debatidos nos presentes autos foi submetida aos Ministros desta Corte por meio do RE 590.880/CE, Rel. Min. Ellen Gracie, ocasião em que se reputou existente esse novo requisito constitucional.
Assim, uma vez que no presente extraordinário discute-se questões idênticas às apreciadas no mencionado recurso, determino, com fundamento no art. 328, parágrafo único, do RISTF, a devolução destes autos ao Tribunal de origem para que seja observado o disposto no art. 543-B e parágrafos do CPC.
Publique-se.
Brasília, 29 de outubro de 2008.
Ministro RICARDO LEWANDOWSKI
- Relator -
8.3. Da deliberação supra, observa-se que os argumentos de mérito analisados nos presentes pedidos de reexame em nada dependem da "competência da Justiça do Trabalho para executar a decisão mesmo no período posterior ao advento do Regime Jurídico Único (Lei 8.112/90) ". 
8.4. Nessa ordem de ideias, opina-se pela desnecessidade de sobrestamento destes autos até o deslinde do RE 593.709-7 no Pretório Excelso. 
CONCLUSÃO
9.	Diante do exposto, conclui-se que:
	a) não houve violação ao princípio do contraditório e da ampla defesa;
	b) não houve a incidência da decadência prevista no art. 54 da Lei 9.874/1999;
	c) não houve violação à coisa julgada;
	d) não há necessidade de sobrestamento destes autos até o deslinde do RE 593.709-7 no STF.
9.1. Ex positis, opina-se pela negativa de provimento dos presentes pedidos de reexame.
PROPOSTA DE ENCAMINHAMENTO
10.	 Diante do exposto, com base no art. 48 da Lei n. 8.443/92, submete-se o presente processo à consideração superior, propondo a adoção das seguintes medidas:
	a) conhecer dos pedidos de reexame e, no mérito, negar-lhes provimento;
	b) cientificar os recorrentes e os demais interessados do acórdão que vier a ser prolatado, ressaltando-se que o relatório e o voto que o acompanharem podem ser consultados no endereço www.tcu.gov.br/acordaos, no dia seguinte ao de sua oficialização.
O Ministério Público, representado nos autos pelo Procurador Dr. Sérgio Ricardo Costa Caribé, manifestou-se de acordo com a proposição da unidade técnica (peça 30) .
É o Relatório.

Vinicius Victor Lima de Carvalho (OAB/RN 3.074) e outros.

Procurador Sergio Ricardo Costa Caribé.

PENSÃO CIVIL. INCORPORAÇÃO NOS PROVENTOS DE PARCELAS REFERENTES A PLANOS ECONÔMICOS. ILEGALIDADE. PEDIDO DE REEXAME. ARGUMENTOS INSUFICIENTES PARA ALTERAR O ACÓRDÃO RECORRIDO. NEGATIVA DE PROVIMENTO

PENSÃO CIVIL (PCIV)

Secretaria de Recursos (Serur).

Aprecia-se, nesta oportunidade, pedido de reexame interposto por Ivonete Barbosa da Cunha Bandeira e Mykael Francisco Carlos Bandeira contra o Acórdão 12349/2018-TCU-Primeira Câmara, por meio do qual esta Corte de Contas considerou ilegal o ato de concessão de pensão civil emitido em favor dos recorrentes em razão da inclusão, no benefício, de parcelas decorrentes de planos econômicos, quais sejam, Verão (16,19%) , Collor (84,32%) e URP (26,05%) .
Os recorrentes sustentam em síntese, no recurso de peça 17, que: (i) houve violação ao princípio do contraditório e ampla defesa; (ii) teria incidido a decadência prevista no art. 54 da Lei 9.784/1999; (iii) teria ocorrido violação à coisa julgada; (iv) caberia o sobrestamento dos autos até o deslinde do RE 593.709-7 no STF.
A Serur, em seu parecer, propõe que o recurso seja conhecido para que, no mérito, seja-lhe negado provimento. A unidade técnica concluiu, em síntese, que: (i) não houve violação ao contraditório porquanto o entendimento consubstanciado na Súmula Vinculante 3 do STF expressamente excepciona a observância do contraditório e da ampla defesa previamente ao julgamento do Tribunal; (ii) não houve afronta à coisa julgada já que as circunstâncias de fato e de direito mudaram após a prolação das decisões judiciais, autorizando, portanto, a absorção das parcelas sem qualquer afronta ao princípio mencionado; (iii) não há que se falar na aplicação do prazo decadencial do art. 54 da Lei 9.784/1999 ao presente caso. Isso porque, o Supremo Tribunal Federal já se pronunciou acerca da não incidência da decadência administrativa em face da inaplicabilidade do art. 54 da Lei 9.784/1999 aos processos por meio dos quais o TCU exerce sua competência constitucional de controle externo prevista no inciso III do art. 71 da Constituição Federal, consoante entabulado no MS 24.859/DF, de 4/8/2004; (iv) não cabe sobrestamento dos presentes autos em razão do RE 593.709-7, uma vez que os argumentos de mérito analisados nos presentes pedidos de reexame não dependem da "competência da Justiça do Trabalho para executar a decisão, mesmo no período posterior ao advento do Regime Jurídico Único (Lei 8.112/90) ". 
O Ministério Público junto ao TCU, em sua manifestação regimental, acompanhou a proposta da Serur.
-II-
Quanto à admissibilidade, ratifico o entendimento já externado no despacho de peça 25, no sentido de que o recurso interposto deva ser conhecido, eis que preenchidos os requisitos de admissão que regem a espécie.
No tocante ao mérito do apelo, manifesto minha concordância integral com a proposta formulada pela Serur, aquiescida pelo MPTCU, razão pela qual adoto, como minhas razões decidir, os pareceres precedentes por seus próprios fundamentos, valendo-me, para tanto, da técnica da motivação per relationem, sem prejuízo de tecer os breves comentários a seguir.
Conforme bem apontou a Serur, as decisões judiciais que fundamentaram o pagamento das parcelas decorrentes de planos econômicos nos proventos do instituidor da pensão em epígrafe não amparam a percepção "para sempre". 
Vale dizer que a coisa julgada que se formou nos autos das Reclamatórias Trabalhistas 222700-61.1991.5.21.0011 e 222800-16.1991.5.21.0011, ambas originadas na Primeira Vara do Trabalho de Mossoró, RN (TRT 21ª Região) há muito já produziram todos os efeitos esperados, não sendo hábeis, atualmente, para fundamentar qualquer pagamento a título de parcelas decorrentes de planos econômicos. 
Nesse sentido, ensina o saudoso Ministro Teori Zavascki que se determinada decisão de mérito afirmou que uma relação jurídica existe ou que tem certo conteúdo, é porque supôs a existência de determinado comando normativo (norma jurídica) e de determinada situação de fato (suporte fático de incidência) ; se afirmou que determinada relação jurídica não existe, supôs a inexistência ou do comando normativo ou da situação de fato afirmada pelo litigante interessado. Nesse contexto, a alteração de qualquer desses elementos compromete o silogismo original da sentença porque estará alterado o silogismo do fenômeno de incidência por ela apreciado: a relação jurídica que antes existia deixou de existir e vice-versa.[footnoteRef:2]  [2:  ZAVASCKI, Teori Albino. Eficácia das sentenças na jurisdição constitucional. 4. ed., rev., atual. e ampl. São Paulo: Revista dos Tribunais, 2017. p. 105.] 
Daí afirmar-se que a força do comando sentencial tem uma condição implícita, a da cláusula rebus sic stantibus, e significa que ela atua enquanto se mantiverem íntegras as situações de fato e de direito existentes quando da prolação da sentença. Alterada a situação de fato (muda o suporte fático, mantendo-se o estado da norma) ou de direito (muda o estado da norma, mantendo-se o estado de fato) , ou dos dois, a sentença deixa de ter a força de lei entre as partes, que até então mantinha. 
No caso concreto em análise, observo que o suporte fático que fundamentou as decisões judiciais proferidas pela justiça trabalhista, há muito restou exaurido na medida em que os percentuais pleiteados em decorrência da implementação de planos econômicos, os quais tem natureza jurídica de antecipação salarial da data-base, já deveriam ter sido compensados nas datas-bases subsequentes às respectivas datas de referência para as perdas requeridas perante o poder judiciário, ou, no limite, por ocasião da mudança do regime jurídico da CLT para o RJU (Lei 8.112/1990) . 
Além desses marcos, ainda que algum valor residual hipoteticamente tivesse sido implementado para evitar eventual decesso remuneratório, tal resíduo também deveria ter sido compensado ao longo do tempo pelas diversas reestruturações de carreira e aumentos de remuneração que o instituidor auferiu depois que passou a ser regido pela Lei 8.112/1990, até seu falecimento, em razão de configurar relação de trato sucessivo submetida à cláusula rebus sic stantibus. Assim, nem o ex-servidor José Carlos Bandeira Neto estava amparado a perceber tais parcelas em vida (até seu óbito, ocorrido em 17/11/2016) e tampouco os beneficiários da pensão em epígrafe, ora recorrentes, estão amparados a perceber em sua pensão as aludidas parcelas.
Nessa senda, observo que tal entendimento já foi acolhido pelo STF no regime de repercussão geral no Recurso Extraordinário 596.663, cuja decisão restou assim ementada:
"CONSTITUCIONAL. PROCESSUAL CIVIL. SENTENÇA AFIRMANDO DIREITO À DIFERENÇA DE PERCENTUAL REMUNERATÓRIO, INCLUSIVE PARA O FUTURO. RELAÇÃO JURÍDICA DE TRATO CONTINUADO. EFICÁCIA TEMPORAL. CLÁUSULA REBUS SIC STANTIBUS. SUPERVENIENTE INCORPORAÇÃO DEFINITIVA NOS VENCIMENTOS POR FORÇA DE DISSÍDIO COLETIVO. EXAURIMENTO DA EFICÁCIA DA SENTENÇA.
A força vinculativa das sentenças sobre relações jurídicas de trato continuado atua rebus sic stantibus: sua eficácia permanece enquanto se mantiverem inalterados os pressupostos fáticos e jurídicos adotados para o juízo de certeza estabelecido pelo provimento sentencial. A superveniente alteração de qualquer desses pressupostos (a) determina a imediata cessação da eficácia executiva do julgado, independentemente de ação rescisória ou, salvo em estritas hipóteses previstas em lei, de ação revisional, razão pela qual (b) a matéria pode ser alegada como matéria de defesa em impugnação ou em embargos do executado.
Afirma-se, nessa linha de entendimento, que a sentença que reconhece ao trabalhador ou servidor o direito a determinado percentual de acréscimo remuneratório deixa de ter eficácia a partir da superveniente incorporação definitiva do referido percentual nos seus ganhos. 
Recurso extraordinário improvido".
Portanto, sem afrontar o instituto da coisa julgada é possível suprimir parcelas decorrentes de planos econômicos, ainda que amparadas por decisões judiciais com trânsito em julgado, já que, em razão das alterações na situação fática e jurídica que deu causa ao pedido judicial, a exemplo das reestruturações supervenientes na carreira a que pertenceu o instituidor, tais parcelas foram devidamente compensadas ao longo dos anos devido a sua natureza jurídica de antecipação salarial. 
No que diz respeito à decadência prevista no art. 54 da Lei 9.784/1999, não há reparos a fazer nas conclusões formuladas pela Serur. Nessa senda, convém mencionar que o Supremo Tribunal Federal reconhece que a decadência não ocorre contra decisão do TCU que nega registro a ato de admissão, aposentadoria, reforma e pensão. Isso porque, referidos atos, também chamados de "atos sujeitos a registro", se enquadram na categoria de "ato complexo" formando-se em caráter definitivo, apenas depois do registro pelo TCU.
Verifico, ainda, que os princípios do contraditório e ampla defesa não foram maculados na análise que culminou na prolação do acórdão recorrido. Isso porque, nos termos da jurisprudência do STF, formada a partir da edição da Súmula Vinculante 3, a regra para que sejam oportunizados o contraditório e ampla defesa à parte interessada, nos processos que apreciam a legalidade de atos submetidos a registro pelo TCU, somente se dá nos casos em que tenha transcorrido mais de 5 anos entre a disponibilização do ato ao TCU e a efetiva apreciação. Nesse sentido, transcrevo, entre tantos outros, o seguinte julgado: 
Ementa: PROCESSUAL CIVIL. EMBARGOS DE DECLARAÇÃO EM MANDADO DE SEGURANÇA. ALEGAÇÃO DE CONTRADIÇÃO. REJEIÇÃO DOS EMBARGOS DE DECLARAÇÃO DO IMPETRANTE E ACOLHIMENTO, EM PARTE, DOS EMBARGOS DA UNIÃO. 
 (...) 
2. O termo inicial do prazo de cinco anos, após o qual será obrigatória a instauração de procedimento com ampla defesa e contraditório do ex-servidor junto ao Tribunal de Contas da União, para efeito de registro de aposentadoria, é a data de recebimento, pelo TCU, do ato concessivo de aposentadoria. Embargos de declaração da União acolhidos, portanto, para substituição da expressão "a contar da aposentadoria", constante dos itens 3 e 5 da ementa, por "a contar do recebimento, pelo Tribunal de Contas da União, do ato concessivo de aposentadoria", em razão de contradição com o conteúdo decisório do acórdão embargado. 
 (...) (MS 25116 ED-segundos, Relator:  Min. TEORI ZAVASCKI, Tribunal Pleno, julgado em 22/5/2014) 
In casu, a concessão de pensão em análise foi enviada ao TCU em 7/8/2017 (peça 4) e julgada ilegal em 9/10/2018, portanto em menos de 5 anos, dispensando a oportunização do contraditório e ampla defesa naquela análise.
Diante do que foi brevemente apresentado, entendo que o pedido de reexame interposto pelos recorrentes não é hábil a promover alteração no mérito do que restou decidido no Acórdão 12349/2018-TCU-Primeira Câmara.
Ante o exposto, VOTO para que seja adotada a minuta de acórdão que ora trago ao exame deste Colegiado.
TCU, Sala das Sessões Ministro Luciano Brandão Alves de Souza, em 18 de junho de 2019.
Ministro VITAL DO RÊGO 
Relator